ACORDAO-COMPLETO-2519474

ACÓRDÃO 1348/2022 ATA 21/2022 - PLENÁRIO

VISTOS, relatados e discutidos estes autos em que se apreciam embargos de declaração opostos pelo Município de Barreiras/BA em face do Acórdão 2317/2020-TCU-Plenário, por meio do qual o Tribunal não conheceu de pedido de reexame anteriormente interposto contra o Acórdão 2802/2019-TCU-Plenário, por restar intempestivo,
ACORDAM os Ministros do Tribunal de Contas da União, reunidos em Sessão do Plenário, diante das razões expostas pelo Relator, em:
9.1. com fundamento nos arts. 32, inciso II, e 34 da Lei 8.443/1992, conhecer e rejeitar os presentes embargos de declaração;
9.2. dar ciência deste acórdão ao embargante.

Embargos de declaração opostos contra decisão que não conheceu de pedido de reexame anteriormente interposto, por restar intempestivo.

Município de Barreiras/BA.

3. Embargante: Município de Barreiras/BA (13.654.405/0001-95).

13.1. Ministros presentes: Ana Arraes (Presidente), Walton Alencar Rodrigues, Augusto Nardes, Aroldo Cedraz, Bruno Dantas (Relator), Vital do Rêgo, Jorge Oliveira e Antonio Anastasia.
13.2. Ministros-Substitutos presentes: Marcos Bemquerer Costa, André Luís de Carvalho e Weder de Oliveira.

BRUNO DANTAS

Ministro Bruno Dantas.

Trata-se de embargos de declaração opostos pelo Município de Barreiras/BA (peças 1238-1241) em face do Acórdão 2317/2020-TCU-Plenário, por meio do qual o Tribunal não conheceu de pedido de reexame interposto contra o Acórdão 2802/2019-TCU-Plenário, por restar intempestivo. Por intermédio desse decisum, o TCU expediu determinação à unidade instrutora para que, no que interessa à presente impugnação, comunicasse ao embargante acerca da necessidade de imediata recomposição, à conta específica dos precatórios do extinto Fundo de Manutenção e Desenvolvimento do Ensino Fundamental e de Valorização do Magistério (Fundef) , dos montantes gastos em despesas estranhas à manutenção e desenvolvimento do ensino.
2.	O Município de Barreiras/BA opôs os presentes embargos em 3/1/2021, não havendo, nos autos, termo de ciência da notificação do acórdão embargado, restando prejudicada, portanto, a análise da tempestividade.
3.	Nesta oportunidade, o embargante alega que a deliberação estaria eivada de omissão sobre a possibilidade de o município utilizar parte do precatório referente aos juros de mora, os quais possuiriam natureza livre e não vinculada ao Fundef.
4.	Diante da questão aduzida, o embargante finaliza o expediente com o seguinte pedido:
"ISTO POSTO, requer o recebimento dos presentes embargos de declaração, para fins de pronunciamento acerca da aplicabilidade livre dos juros de mora do precatório de FUNDEF do Município recorrente, nos termos do processo TC Processo 018.180/2018-3 Apenso: TC Processo 031.691/2017-0, nos termos do art. 287, do regimento interno do TCU"
	É o relatório.

Tulio Machado Viana (53152/OAB-BA), representando Município de Barreiras/BA.

Não atuou.

AUDITORIA. PRECATÓRIOS DO EXTINTO FUNDO DE MANUTENÇÃO E DESENVOLVIMENTO DO ENSINO FUNDAMENTAL E DE VALORIZAÇÃO DO MAGISTÉRIO (FUNDEF). MUNICÍPIOS DO ESTADO DA BAHIA. UTILIZAÇÃO DOS RECURSOS EM DESTINAÇÃO ALHEIA À MANUTENÇÃO E DESENVOLVIMENTO DO ENSINO PARA EDUCAÇÃO BÁSICA. DETERMINAÇÕES À UNIDADE INSTRUTORA DESTE TRIBUNAL. PEDIDO DE REEXAME. NÃO CONHECIMENTO POR INTEMPESTIVIDADE. EMBARGOS DE DECLARAÇÃO. AUSÊNCIA DE CONTRADIÇÃO, OBSCURIDADE OU OMISSÃO. CONHECIMENTO E REJEIÇÃO.

RELATÓRIO DE AUDITORIA (RA)

Secretaria de Recursos (Serur); Secretaria de Controle Externo da Educação, da Cultura e do Desporto (SecexEducação).

Trata-se de embargos de declaração opostos pelo Município de Barreiras/BA em face do Acórdão 2317/2020-TCU-Plenário, por meio do qual o Tribunal não conheceu de pedido de reexame anteriormente interposto contra o Acórdão 2802/2019-TCU-Plenário, por restar intempestivo. Por intermédio desse decisum, o TCU expediu determinação à unidade instrutora para que, no que interessa ao presente recurso, comunicasse ao embargante acerca da necessidade de imediata recomposição, à conta específica dos precatórios do extinto Fundo de Manutenção e Desenvolvimento do Ensino Fundamental e de Valorização do Magistério (Fundef) , dos montantes gastos em despesas estranhas à manutenção e desenvolvimento do ensino.
Nesta oportunidade, o embargante alega que a deliberação embargada estaria eivada de omissão, conforme exposto no relatório precedente.
Satisfeitos os requisitos atinentes à espécie, os presentes embargos devem ser conhecidos, com fundamento nos arts. 32, inciso II, e 34 da Lei 8.443/1992.
Dito isso, não vislumbro a omissão ventilada. 
Conforme enfatizado em várias oportunidades, em regra, os embargos de declaração não se prestam à alteração do mérito das decisões, pois têm por finalidade aclarar ou corrigir os defeitos da deliberação impugnada, nos termos do art. 34, caput, da Lei 8.443/1992.
Acerca da omissão passível de ser sanada em sede de embargos, esclareço, ainda, que ela é entendida como "aquela advinda do próprio julgado e prejudicial à compreensão de causa, e não aquela que entenda o embargante, ainda mais como meio transverso a impugnar os fundamentos da decisão recorrida" (STJ, Edcl Resp 351490, DJ 23/09/2002) .
A propósito, considero pertinente trazer o seguinte excerto do Acórdão 3339/2013-TCU-Primeira Câmara, bastante elucidativo sobre as omissões sanáveis em sede de embargos:
"A omissão para o acolhimento dos declaratórios é a que diz respeito à questão que deveria ter sido apreciada pelo colegiado, mas não o foi. Não constitui omissão ou contradição a adoção de entendimento diverso do preferido pela parte, segundo seus próprios critérios de justiça e de acordo com sua particular interpretação das leis e da jurisprudência. Não há falar em omissão quando o acórdão analisa todas as questões submetidas a exame e as decide com base em teses jurídicas, jurisprudência, interpretação de leis e análise dos fatos que são diversos dos que os jurisdicionados entendem como mais adequados."
No caso, a decisão embargada refere-se ao não conhecimento do pedido de reexame interposto pelo embargante, em face da sua intempestividade. Trata-se, portanto, de juízo de admissibilidade, por meio do qual o Tribunal manifestou-se quanto à ausência de condição imposta pela Lei 8.443/1992 para a apreciação do mérito da impugnação, qual seja, a inobservância do prazo estabelecido para a interposição do referido recurso.
Não obstante a decisão ser pelo não conhecimento do recurso, o embargante apresenta, como fundamento para a omissão, um argumento de mérito, relacionado à possibilidade de o município utilizar parte do precatório referente aos juros de mora, os quais possuiriam natureza livre e não vinculada ao Fundef. Ora, por decorrência lógica, não há como um juízo de admissibilidade ser omisso quanto a um juízo de mérito. Dito isso, observo que o embargante não aponta, de forma objetiva, uma omissão da decisão embargada, a qual, repito, emitiu um juízo de admissibilidade de pedido de reexame. 
De tal modo que, inexistindo quaisquer contradições, obscuridades, omissões ou outros vícios a serem sanados na deliberação atacada, devem ser rejeitados os presentes embargos.
Ante o exposto, voto por que o Tribunal adote o Acórdão que ora submeto à deliberação deste Colegiado.
TCU, Sala das Sessões, em 8 de junho de 2022.
Ministro BRUNO DANTAS 
Relator